臺灣高等法院民事判決　九十二年度重上字第三七○號
　　上　訴　人　　甲○○
　　　　　　　　　丁○○
　　　　　　　　　乙○○
　　　　　　　　　丙○○
　　　　　　　　　戊○○
　　共　　　同
　　訴訟代理人　　邱秀珠律師
　　上　訴　人　　辛○○
　　訴訟代理人　　劉建忠
　　上　訴　人　　庚○○
　　被　上訴人　　己○○
右當事人間請求分割共有物事件，上訴人對於中華民國九十二年五月十四日臺灣桃園
地方法院九十年度重訴字第一六號第一審判決提起上訴，本院於中華民國九十三年七
月十三日言詞辯論終結，判決如左：
    主      文
原判決關於分割方法廢棄。
兩造共有坐落桃園縣中壢市○○里段○○里○段一八三地號、地目田、面積一五八三
九平方公尺土地，桃園縣中壢市○○里段○○里○段一八三之二地號、地目田、面積
二四三四平方公尺土地，及桃園縣中壢市○○里段○○里○段一八三之六地號、地目
田、面積二二六平方公尺土地，准予合併分割，其分割方法為如後複丈成果圖Ｃ案附
圖附表編號Ａ部分面積九四一四平方公尺分歸上訴人辛○○所有，編號Ｂ部分面積二
九一六平方公尺分歸被上訴人所有，編號Ｃ部分面積一六八三平方公尺分歸上訴人庚
○○所有，編號Ｄ部分面積二九○二平方公尺分歸上訴人甲○○所有，編號Ｅ部分面
積一六二平方公尺分歸上訴人丁○○所有，編號Ｆ部分面積一六二平方公尺分歸上訴
人戊○○所有，編號Ｇ部分面積三二○平方公尺分歸上訴人乙○○所有，編號Ｈ部分
面積三二三平方公尺分歸上訴人丙○○所有，編號Ｉ部分面積六一七平方公尺分歸兩
造依Ｃ案應有部分比例保持共有。
第二審訴訟費用由上訴人辛○○負擔百分之五十三，上訴人庚○○負擔百分之九，上
訴人甲○○負擔百分之十六，上訴人乙○○負擔百分之二，上訴人丙○○負擔百分之
二，上訴人丁○○負擔百分之一，上訴人戊○○負擔百分之一，餘由被上訴人負擔。
    事實及理由
一、本件分割共有物之訴，其訴訟標的對於共同訴訟之各人必須合一確定，故上訴人
    甲○○、丁○○、戊○○、乙○○、丙○○（下稱甲○○等五人）提起上訴，依
    民事訴訟法第五十六條第一項第一款規定，其效力及於未提起上訴之共同訴訟人
    辛○○、庚○○，爰並列辛○○、庚○○為上訴人，合先敘明。
二、被上訴人主張：坐落桃園縣中壢市○○里段○○里○段一八三地號、地目田、面
    積一五八三九平方公尺，同段一八三之二地號、地目田、面積二四三四平方公尺
    ，同段一八三之六地號、地目田、面積二二六平方公尺土地，為兩造所共有，各
    共有人應有部分之比例如附表所示，各共有人間並無不分割期限之約定，復無因
    物之使用目的不能分割之情形，又無協議分割等情，求為准予合併分割等語。
三、上訴人辛○○、庚○○以：系爭三筆土地有分管之協議，同意依現有分管狀況及
    保留現有房屋為分割，分割方法宜採乙案。上訴人甲○○等五人則以：系爭三筆
    土地並無分管之協議，分割方案應保留道路，道路應由全體共有人按應有部分比
    例保持共有等語，資為抗辯。
四、本件原審對於被上訴人之請求，判決准予分割，並就分割方法採乙案。上訴人甲
    ○○等五人聲明不服，提起上訴，求為判決(一)原判決廢棄；(二)兩造共有坐落桃園
    縣中壢市○○里段○○里○段一八三地號、地目田、面積一五八三九平方公尺土
    地，桃園縣中壢市○○里段○○里○段一八三之二地號、地目田、面積二四三四
    平方公尺土地及桃園縣中壢市○○里段○○里○段一八三之六地號、地目田、面
    積二二六平方公尺土地，准予合併分割。分割方法如中壢地政事務所土地複丈成
    果圖Ａ案，編號Ａ部分面積九二三五平方公尺分歸上訴人辛○○所有，編號Ｂ部
    分面積二八六一平方公尺分歸被上訴人己○○所有，編號Ｃ部分面積一六五一平
    方公尺分歸共有人庚○○所有，編號Ｄ部分面積二八四七平方公尺分歸上訴人甲
    ○○所有，編號Ｅ部分面積一五九平方公尺分歸上訴人丁○○所有，編號Ｆ部分
    面積一五九平方公尺分歸上訴人戊○○所有，編號Ｇ部分面積三一四平方公尺分
    歸上訴人乙○○所有，編號Ｈ部分面積三一七平方公尺分歸上訴人丙○○所有，
    編號Ｉ部分面積九五六平方公尺由兩造依辛○○應有部分一萬分之五二六四、己
    ○○應有部分一萬分之一六三一，庚○○應有部分一萬分之九四一，甲○○應有
    部分一萬分之一六二三，丁○○應有部分一萬分之九○．五，戊○○應有部分一
    萬分之九○．五，乙○○應有部分一萬分之一七九，丙○○應有部分一萬分之一
    八一之比例保持共有。上訴人辛○○應補償庚○○一百零一萬三千九百零二元，
    應補償甲○○三百二十六萬三千三百零三元，應補償丁○○二十萬八千三百五十
    六元，應補償戊○○二十一萬三千六百三十四元，應補償乙○○四十四萬三千四
    百二十八元，應補償丙○○四十五萬捌八千九百四十元。被上訴人己○○應補償
    庚○○八十三萬一千一百四十元，應補償甲○○二百六十七萬五千零七十一元，
    應補償丁○○十七萬零七百九十九元，應補償戊○○十七萬五千一百二十六元，
    應補償乙○○三十六萬三千四百九十七元，應補償丙○○三十七萬六千二百十三
    元。上訴人辛○○、庚○○均求為判決採原審乙案，被上訴人求為判決駁回上訴
    。
五、被上訴人主張意旨、上訴人答辯意旨與兩造爭執重點：
  (一)被上訴人己○○主張意旨略以：(1)分割方案乙案乃多數共有人於桃園縣中壢市公
    所協調所得之方案，與兩造分管分耕之狀況最為相近，且能避免合法建物大舉拆
    除，又本方案所保留之Ｉ位置道路用地，由上訴人甲○○等五人共有，亦符合其
    要求通行之必要；(2)上訴人甲○○等五人所主張之分割方案Ａ案，將大舉切割合
    法建物，所謂土地整體開發，亦不符合農地農用等語。
  (二)上訴人甲○○等五人答辯意旨則以：(1)上訴人甲○○並不承認其妻呂梁新妹代理
    參加桃園縣中壢市公所協調會，該協調結論對上訴人甲○○不生效力，且應採何
    分割方案，並非以多數決決定；(2)兩造間並無分管協議，而現場建物遠超過同意
    之面積，顯屬違章建築，並非合法建物，上訴人庚○○為侵權行為人，更不應受
    保護；(3)分割方案乙案使上訴人甲○○等五人分得土地不臨民權路，且Ｉ位置道
    路用地旁之系爭一八四地號土地，上訴人庚○○為共有人，竟不分攤道路，更非
    公平，故應採分割方案Ａ案，並予補償，對上訴人甲○○等五人方屬公平云云。
    上訴人辛○○、庚○○答辯意旨，均同意被上訴人所提分割方案乙案。
  (三)兩造均同意合併分割，而爭執重點在於應採分割方案乙案或Ａ案，抑經本院審理
    中修正之Ｂ、Ｃ、Ｄ案，爰就此爭點說明如后。
六、本院認分割方案採Ｃ案，應較上訴人甲○○等五人所主張分割方案Ａ案及被上訴
    人所主張分割方案乙案為合理，說明如下：
  (一)根據兩造爭訟過程提出相關資料，可知除本件分割土地外，上訴人甲○○等五人
    另為系爭鄰近一七三、一七四、一七五或一七三之九地號土地之共有人，有土地
    謄本可稽（見原審卷第五九－六七頁），特別重視該等土地須留有道路連接民權
    路。分割方案採甲、丁兩案，因未留有道路，故該二方案，自不足採。
  (二)本件被上訴人最初起訴主張之方案為分割方案甲案（不留道路），但考慮上訴人
    前揭土地之通行問題，業已放棄此方案。是以，系爭共有物，應保留道路供上訴
    人甲○○等五人通行，始為公平。
  (三)兩造間雖無書面之分管協議，但確有分管分耕之事實，業經證人劉興賢、邱慶銅
    、邱接盛到庭作證屬實（見原審卷(二)第二二四－二二五頁）；再就上訴人甲○○
    等五人所共有之上揭鄰近系爭土地位置以觀，其等分管分耕不臨民權路之土地，
    堪以認定。
  (四)又被上訴人及上訴人辛○○業經上訴人甲○○等五人同意而於臨民權路部分合法
    興建農舍，並提出相關土地使用權同意書、房屋稅繳款書為證（見原審卷(一)第一
    五一－一五四頁、一五七－一五八頁），雖其面積逾越同意範圍，致其間涉有部
    分違章建築，然與全屬違章建築，完全不應受保護之狀況顯有不同。若採分割方
    案甲、丙兩案，勢必拆除上訴人庚○○及被上訴人之農舍，故該二方案，亦不足
    採。
  (五)本件應保留道路以供上訴人甲○○等五人通行，已如前述，次應審究者為道路應
  (1)按地號一八三之二地號上有產業道路約三米寬，係供公眾通行至第三地，有勘驗
    筆錄可稽（見原審卷(一)第九○頁），又現有道路（臨民權路方向）左側同小段第
    一八四地號土地，為上訴人庚○○所共有，有土地登記謄本足憑（見原審卷(一)第
    二一五頁），其於上開土地耕作時，亦需使用現有道路，依誠信原則與公共利益
    言之，被上訴人及上訴人辛○○、庚○○謂渠等於系爭共有物分割時，得不按其
    應有部分比例分攤該道路應有部分，難謂公允。
  (2)若採乙案上訴人甲○○等五人所獲分配位置（編號Ｄ、Ｅ、Ｆ、Ｇ、Ｈ）為一八
    三、一八三之二地號土地之內側，獨與民權路無任何相鄰，反觀被上訴人、上訴
    人辛○○、庚○○，其等所受分割土地均緊鄰民權路，其土地經濟價值顯較上訴
    人甲○○等五人所受分割土地高，若其等又不依應有部分比例負擔道路面積，誠
    非公允，顯與最高法院五十一年台上字第一六五九號判例所示：「定共有物分割
    方法，固可由法院自由裁量，但亦須以其方法適當者為限。」之意旨相悖。是乙
    案違反公平及經濟利益原則，另甲案、丁案均未保留現有道路，並不可採。故惟
    以本院所採Ｃ案分割方法最為適當，並符合各共有人價值利益衡平。至分割方案
    Ａ案、Ｂ案道路留六米，過於浪費，另分割方案Ｄ案道路留三米，亦嫌狹窄，故
    本院認道路以採Ｃ方案之四米為適當，並應由各共有人按應有部分比例保持共有
    ，較為公允。
七、查系爭芝芭里小段一八三地號土地每平方公尺公告現值為二○九○元，一八三之
    二地號土地每平方公尺公告現值為二○八三元，一八三之六地號土地每平方公尺
    公告現值為二○○○元，且地目均為田，屬特定農業區農牧用地，有卷附土地謄
    本在卷可稽（見原審卷(一)第一四－二二頁），足見系爭土地每平方公尺公告現值
    差異不大，價值相等，況兩造於原審亦稱：均同意以合併方式分割，多退少補，
    以公告現值計算多退少補，均以地號一八三之公告現值二○九○元核算等語（見
    原審卷(一)第九○頁），是本件同意合併分割之結果，各共有人所分得之土地價值
    並無懸殊之別，自無相互補償之必要。上訴人甲○○等五人主張被上訴人己○○
    、上訴人辛○○、庚○○應補償渠等如上訴聲明之金額云云，自屬無據，不足採
    取。
八、綜上，本院所採分割方案Ｃ案，業已考量盡可能維持分管分耕之現狀，避免大舉
    拆除建物而生重大紛爭，並維持系爭鄰近一七三、一七四、一七五或一七三之九
    地號土地能留有道路通往民權路，應屬較為妥適之方案；雖上訴人甲○○等五人
    分得土地未面臨民權路，但其分得土地既與分管分耕現狀較相近，又鄰近其隔鄰
    土地，並避免拆除建物，應無不公平可言。故本院認系爭土地以本件判決附圖Ｃ
    案之方法分割，比較符合公平兼顧土地利用價值，較為妥適。原審准為分割共有
    物之判決，於法固無不合。惟查未考量系爭土地之道路之寬度及應由各共有人，
    依原應有部分比例保持共有，其所定之分割方法，尚有未洽。上訴人甲○○等五
    人指摘原判決此部分不當，為有理由，應予廢棄改判如主文第二項所示。
九、本件事證已臻明確，兩造其餘攻擊防禦、舉證，核與本件判決結果不生影響，故
    不贅論，又泛亞不動產鑑定股份有限公司鑑定報告，與事實出入甚鉅，故無採證
    價值，不予援用，併予敘明。
十、據上論結，本件上訴為有理由，爰判決如主文所示。
中　　　華　　　民　　　國　　九十三　　年　　　七　　　月　　二十七　　日
                                民事第四庭
                              　　　審判長法  官　劉  勝  吉
                                　　　　　法  官　藍  文  祥
                              　　　　　　法  官　劉  清  景
右正本係照原本作成。
如不服本判決，應於收受送達後二十日內向本院提出上訴書狀，其未表明上訴理由者
，應於提出上訴後二十日內向本院補提理由書狀（均須按他造當事人之人數附繕本）
上訴時應提出委任律師或具有律師資格之人之委任狀；委任有律師資格者，另應附具
律師資格證書及釋明委任人與受任人有民事訴訟法第四百六十六條之一第一項但書或
第二項（詳附註）所定關係之釋明文書影本。
中　　　華　　　民　　　國　　九十三　　年　　　七　　　月　　二十九　　日
　　　　　　　　　　　　　　　　　　　　　書記官  李  翠  齡
附註：
民事訴訟法第四百六十六條之一（第一項、第二項）：
對於第二審判決上訴，上訴人應委任律師為訴訟代理人。但上訴人或其他法定代理人
具有律師資格者，不在此限。
上訴人之配偶、三親等內之血親、二親等內之姻親，或上訴人為法人、中央或地方機
關時，其所屬專任人員具有律師資格並經法院認為適當者，亦得為第三審訴訟代理人
。
